---
title: "Extração"
author: "Carina Ferreira"
date: "`r Sys.Date()`"
output: html_document
---

FASE 1 — Preparação e análise inicial

1. Dados

Os dados utilizados neste trabalho pertencem ao projeto TCGA-BRCA, que reúne perfis de expressão génica de amostras de cancro da mama obtidos por tecnologia RNA-seq. Este tipo de dados é amplamente utilizado na investigação biomédica, sendo fundamental para a compreensão dos mecanismos moleculares associados ao desenvolvimento do cancro.

A análise de dados de expressão génica permite identificar variações nos níveis de expressão entre diferentes condições biológicas, contribuindo para a identificação de padrões relevantes e potenciais biomarcadores.

2. Carregamento dos dados

```{r}
data <- read.csv("expression_matrix.csv", row.names = 1)
dim(data)
```

3. Pré-processamento

Numa fase inicial, procedeu-se à preparação dos dados, incluindo a remoção de genes com níveis de expressão reduzidos, de forma a minimizar o ruído e focar a análise em informação biologicamente relevante. Posteriormente, foi aplicada uma transformação logarítmica, com o objetivo de estabilizar a variância e melhorar a comparabilidade entre amostras.

Este conjunto de procedimentos é essencial para garantir a qualidade dos dados e a fiabilidade das análises subsequentes.

```{r}
# remover genes com baixa expressão
data <- data[rowSums(data) > 10, ]
```

```{r}
#Filtros de "flat patterns"

library(genefilter) 
exp = as.matrix(data)
sds = rowSds(exp)
m = median(sds)
hist(log10(sds+1), breaks = 50, col = "mistyrose")
abline(v=log10(m+1), col="blue",lwd = 4,lty = 2)
abline(v=log10(m*2+1), col="red",lwd = 4,lty = 2) 
datar = exp[sds >= 3*m, ]
datar
```

```{r}
# Filtra genes cujo rácio do máximo valor sobre o mínimo valor de expressão seja superior a 2

maximos = apply(exp,1,max) 
minimos = apply(exp,1,min) 
vl = maximos/minimos > 2
data1=exp[vl,]
data1
```

```{r}
# transformação log
data_log <- log2(data1 + 1)
```

4. Estatística descritiva

Foram realizadas análises exploratórias para compreender a distribuição dos dados.

```{r}
summary(data_log)
boxplot(data_log, las=2)
```

```{r}
boxplot(data_log[,1:50],
        las=2,
        main="Distribuição da expressão (50 amostras)",
        col="lightblue")
```

A análise descritiva permitiu caracterizar a distribuição dos valores de expressão génica nas diferentes amostras. Através da observação dos gráficos obtidos, verifica-se uma distribuição globalmente consistente entre as amostras, com algumas variações que poderão refletir diferenças biológicas ou técnicas.

A identificação de possíveis outliers e a avaliação da dispersão dos dados constituem etapas importantes na validação da qualidade do conjunto de dados.

5. Definição dos grupos

As amostras foram classificadas em tumorais e normais com base na codificação presente nos identificadores TCGA.

```{r}
group <- ifelse(substr(colnames(data1), 14, 15) == "01",
                "Tumor", "Normal")

group <- factor(group)

table(group)
```

As amostras foram classificadas em dois grupos — tumorais e normais — com base na codificação presente nos identificadores TCGA. Esta distinção permite comparar os perfis de expressão génica entre diferentes condições biológicas e constitui a base para análises posteriores.

6. Análise de expressão diferencial

A análise de expressão diferencial foi realizada com recurso ao pacote DESeq2, permitindo identificar genes com diferenças significativas entre os dois grupos.

```{r}
library(DESeq2)

colData <- data.frame(condition = group)
rownames(colData) <- colnames(data1)

dds <- DESeqDataSetFromMatrix(
  countData = data1,
  colData = colData,
  design = ~ condition
)

dds <- DESeq(dds)
res <- results(dds)

head(res)
```
```{r}
res$pvalue
rank=order(res$padj)
p20 = rank[1:20]
res$padj[p20]
```

A análise de expressão diferencial foi realizada com recurso ao pacote DESeq2, permitindo identificar genes com diferenças significativas de expressão entre amostras tumorais e normais, realizando o teste Wald. Os resultados obtidos incluem estimativas de variação na expressão génica e medidas de significância estatística.

A identificação destes genes sugere a existência de mecanismos moleculares distintos entre as condições em estudo, podendo estes estar associados a processos biológicos relevantes no contexto do cancro da mama.

7. Análise de componentes principais (PCA)

```{r}
pca <- prcomp(t(data_log), scale = TRUE)

plot(pca$x[,1], pca$x[,2],
     col="blue", pch=19,
     xlab="PC1", ylab="PC2",
     main="PCA das amostras")

group <- ifelse(substr(colnames(data1), 14, 15) == "01", "Tumor", "Normal")

plot(pca$x[,1], pca$x[,2],
     col=ifelse(group=="Tumor","red","blue"),
     pch=19,
     xlab="PC1", ylab="PC2",
     main="PCA das amostras")

legend("topright", legend=c("Tumor","Normal"),
       col=c("red","blue"), pch=19)
```

Após a análise descritiva dos dados, foram aplicadas técnicas de redução de dimensionalidade com o objetivo de explorar a estrutura global dos dados.

A análise de componentes principais (PCA) evidencia uma separação parcial entre amostras tumorais e normais ao longo das componentes principais. Observa-se uma tendência de agrupamento das amostras de acordo com o seu perfil de expressão génica, embora se verifique alguma sobreposição, refletindo a heterogeneidade biológica dos dados.

Estes resultados sugerem que a variabilidade capturada pelas componentes principais está associada a diferenças biológicas relevantes entre as amostras.

8. Clustering hierárquico

Foi realizado clustering hierárquico para agrupar amostras com perfis semelhantes.

```{r}
var_genes <- apply(data_log, 1, var)
top_genes <- names(sort(var_genes, decreasing = TRUE))[1:50]

dist_mat <- dist(t(data_log[top_genes, ]))

hc <- hclust(dist_mat, method = "complete")

plot(hc,
     main = "Clustering Hierárquico (todas as amostras)",
     labels = FALSE,
     hang = -1)

sample_subset <- sample(colnames(data_log), 30)

dist_mat <- dist(t(data_log[top_genes, sample_subset]))
hc <- hclust(dist_mat)

plot(hc,
     main="Clustering Hierárquico (30 amostras)",
     labels=FALSE,
     hang=-1)
```

O clustering hierárquico permitiu agrupar as amostras com base na similaridade dos seus perfis de expressão génica. A formação de clusters distintos indica a presença de estrutura nos dados, podendo refletir diferenças biológicas entre os grupos analisados.

Devido ao elevado número de amostras, foi considerada uma subamostra representativa para facilitar a visualização dos agrupamentos. Os resultados obtidos são consistentes com os padrões observados na análise de componentes principais.

Apesar da identificação de agrupamentos, a complexidade dos dados sugere a existência de heterogeneidade entre as amostras.

9. Heatmap

Para visualizar variações nos níveis de expressãoo, foi construído um heatmap com os genes mais variáveis.

```{r}
library(pheatmap)

pheatmap(data_log[top_genes, ],
         scale="row",
         show_rownames=FALSE,
         show_colnames=FALSE,
         clustering_distance_cols="euclidean",
         clustering_method="complete",
         main="Heatmap dos genes mais variáveis")
```

Separando por grupos

```{r}
annotation_col <- data.frame(
  Tipo = group
)
rownames(annotation_col) <- colnames(data_log)

pheatmap(data_log[top_genes, ],
         scale="row",
         show_rownames=FALSE,
         show_colnames=FALSE,
         annotation_col=annotation_col,
         main="Heatmap dos genes mais variáveis")
```

O heatmap dos genes mais variáveis evidencia variações nos níveis de expressão génica entre as amostras, permitindo observar regiões de maior e menor intensidade. A organização dos dados sugere a existência de grupos de amostras com perfis semelhantes.

A consistência entre os padrões observados no heatmap e os resultados do clustering reforça a relevância dos genes selecionados e a existência de estrutura nos dados. Estes resultados corroboram as tendências observadas nas restantes análises exploratórias

Concluindo:

Em síntese, a análise dos dados de expressão génica revelou a existência de padrões estruturados e diferenças relevantes entre amostras tumorais e normais. A aplicação de métodos exploratórios e técnicas de análise não supervisionada permitiu caracterizar a variabilidade dos dados e identificar agrupamentos consistentes.

A análise de expressão diferencial destacou genes potencialmente importantes do ponto de vista biológico, evidenciando a utilidade destas abordagens na análise de dados genómicos e na compreensão de processos moleculares complexos.



