---
title: "trabalho extração"
author: "Carina Ferreira e Maria Joana Ferreira da Silva"
date: "`r Sys.Date()`"
output: html_document
---

A primeira fase deverá ser terminada até ao dia 2 de abril e deverá incluir:
1. explicação dos dados, sua origem e relevância
2. tarefas de preparação e de pré-processamento dos dados
3. sumarização dos dados (estatística descritiva, exploração com recurso a
gráficos)
4. análise estatística univariada; análise de expressão diferencial e de
enriquecimento

Escolha do dataset:

TCGA-BRCA (cancro da mama)

Inicialmente, foi escolhida a base de dados The Cancer Genome Atlas, devido à sua abrangência e qualidade, disponibilizando dados moleculares de diversos tipos de cancro humano. Foi selecionado o TCGA-BRCA, correspondente ao carcinoma invasivo da mama, que é um dos tipos de cancro mais estudados e com elevada relevância clínica.
De seguida, procedeu-se à definição do tipo de dados a utilizar. Foi selecionada a categoria de dados Transcriptome Profiling, com o objetivo de obter informação ao nível da expressão genética. Dentro desta categoria, optou-se especificamente por dados do tipo Gene Expression Quantification, garantindo que os valores correspondem à quantificação da expressão de genes.


2. Tarefas de preparação e de pré-processamento dos dados

Usamos o gdc-rnaseq-tool em https://github.com/cpreid2/gdc-rnaseq-tool para fazer donwload dos ficheiros RNA-Seq/miRNA-Seq do portal GDC e tranformar em matrices idenitficatas por TCGA barcode usando o GDC manifest file

Esta ferramenta gdc-rnaseq-tool faz o seguinte: 
    Downloads RNA-Seq / miRNA-Seq data files using a GDC manifest file
    Unzips the files into separate folders identified by experimental strategy and bioinformatics workflow
    Merges the files into separate matrix files identified in the table below

Fizemos download to scrip gdc-rnaseq-tool.py do link https://github.com/cpreid2/gdc-rnaseq-tool/releases/download/1.0/gdc-rnaseq-tool.py

Fizemos download do ficheiro manifesto do portal contendo os ficheiros RNA/miRNA expression files (de https://portal.gdc.cancer.gov/

Guardamos ambos os ficheiros e corremos o seguinte comando:

    python3 gdc-rnaseq-tool.py <manifest_file> --hugo
    
Esta ferramenta permite obter um output "raw_count_matrix.tsv" que necessita de ser convertido para csv.

Para isso pode-se usar o código em python:

import pandas as pd

df = pd.read_csv("results/raw_count_matrix.tsv", sep="\t")
df.to_csv("expression_matrix.csv", index=False)

```{r}
library(readr)

#importar em TSV o Merged_miRNA_Counts

df <- Merged_miRNA_Counts

write.csv(df, "expression_matrix.csv", row.names = FALSE)

#importar "expression_matrix.csv"

```
Este ficheiro é uma tabela de contagens de expressão miRNA em multiplas amostras onde cada coluna 
representa uma leitura de miRNA, cada coluna representa uma amostra e os valores são os níveis de expressão (contagens em bruto)

é necessário proceder a uma transposição da matrix, para que as amostras fiquem nas linhas e o nome das moleculas miRNA em cada coluna

```{r}

# Set first column (e.g., gene/miRNA IDs) as row names
rownames(df) <- df[,1]
df <- df[,-1]

# Transpose
df_t <- t(df)

# Convert back to data frame
df_t <- as.data.frame(df_t)

# Add sample names as a column
df_t$Sample <- rownames(df_t)
df_t <- df_t[, c(ncol(df_t), 1:(ncol(df_t)-1))]

# Save
head(df_t)

write.csv(df_t, "transposed_matrix.csv", row.names=FALSE) #isto não funciona

#importar transposed_matrix.csv

```


3. sumarização dos dados (estatística descritiva, exploração com recurso a
gráficos)

Podemos usar o Bioconductor: conjunto de packages do R para análise e compreensão
de dados genómicos.

Inúmeros packages para análise de expressão genética
www.bioconductor.org

```{r setup, include=FALSE}

if (!requireNamespace("BiocManager", quietly = TRUE) )
install.packages("BiocManager")
BiocManager::install(version = "3.18")
BiocManager::install(c("genefilter", "limma"))
BiocManager::install(c("ALL"))
BiocManager::install(c("GEOquery"))

```
2. tarefas de preparação e de pré-processamento dos dados

NOTA: falta-nos completar o ponto 3 e 4 do exercicio, mas adicionamos em baixo o código que pretendemos usar.

```{r}
# Para saber a estrutura do Expression set

dim(df_t) #saber a dimensão

#funciona até aqui!

exp = exprs(df) #exp – matriz de dados de expressão
dim(exp) 
class(exp)
exp[1,1:5] #Nomes das amostras
sampleNames(ALL)[1:5]
featureNames(ALL)[1:5] #Nomes das features
varMetadata(ALL) #Atributos dos metadados das amostras
ALL$sex #Valores da variável “sex” dos metadados para cada amostra

annotation(ALL) #Biblioteca de anotação – serve para saber que genes estão associados acada probe

experimentData(ALL)
abstract(ALL) #Informação sobre a experiência

subALL = ALL [2:4,4:7]
subALL

females = ALL [, ALL$sex == "F"]
females

class(females)

anyB = grep("^B", ALL$BT)
anyB
ALL[,anyB]

exp= exprs(ALL)
exp[2:3,4:5]



```



```{r}
# Pré-processamento dos dados

#Transformação logarítmica
#Filtros de "flat patterns"

library(genefilter) #Filtra genes cujo desvio padrão dos valores de expressão é maior do que duas vezes a mediana dos desvios padrão de todos os genes

exp = exprs(ALL)
sds = rowSds(exp)
m = median(sds)
hist(sds, breaks = 50, col = "mistyrose")
abline(v=m, col="blue",lwd = 4,lty = 2)
abline(v=m*2, col="red",lwd = 4,lty = 2)
ALLr = ALL[sds >= 3*median(sds), ]
ALLr

maximos = apply(exp,1,max) #Filtra genes cujo rácio do máximo valor sobre o mínimo valor de expressão seja superior a 2

minimos = apply(exp,1,min)
vl = maximos/minimos > 2
ALLm2=ALL[vl,]
ALLm2

#Standardização – entre diferentes amostras

exp_m2 = exprs(ALLm2) 

exp_m2_sc = scale(exp_m2) 



```

3. sumarização dos dados (estatística descritiva, exploração com recurso a
gráficos)


```{r}
# identificar variabilidade

iqrs = sapply(cachexia.log, IQR)
which.max(iqrs)
hist(iqrs, breaks = 30, col = "blue")
median(iqrs)
which(iqrs>median(iqrs))
cachexia.log.filt = cachexia.log[, which(iqrs>median(iqrs))]

```




4. análise estatística univariada; análise de expressão diferencial e de
enriquecimento

```{r}
## expressao diferencial

s = which(as.character(ALL$mol.biol) %in% c("BCR/ABL", "NEG"))
ALLs = ALLm2[, s]
ALLs
ALLs$mol.biol = factor(ALLs$mol.biol)
table(ALLs$mol.biol)

tt = rowttests(ALLs, "mol.biol")
names(tt)
tt$p.value
rank = order(tt$p.value)
p20 = rank[1:20]
tt$p.value[p20]

g =featureNames(ALLm2[p20])
g
annotation(ALL)

library(hgu95av2.db)
unlist(mget(g, hgu95av2SYMBOL))

ALL20 = ALLs[p20,]
order_cols = order(ALL20$mol.biol)
order_cols
ALL20 = ALL20[,order_cols]
heatmap(exprs(ALL20), Colv = NA, labCol = ALL20$mol.biol)

library(limma)
design = model.matrix(~ALLm2$mol.biol)
fit = lmFit(ALLm2,design)
fit2 = eBayes(fit)
diff = topTable(fit2, coef=2, 10)
diff
head(unlist(mget(rownames(diff), hgu95av2SYMBOL)))

library(GOstats)
ALLenr = ALL[, s]
filt = nsFilter(ALLenr, require.entrez=T, remove.dupEntrez=T, var.func=IQR, var.cutoff=0.5, feature.exclude="^AFFX")
ALLf = filt$eset

affyUniverse = featureNames(ALLf)
entrezUniverse = unlist(mget(affyUniverse, hgu95av2ENTREZID))
length(entrezUniverse)

ttests = rowttests(ALLf, "mol.biol")
smPV = ttests$p.value < 0.01
sum(smPV)
pvalFiltered = ALLf[smPV, ]

selectedEntrezIds = unlist(mget(featureNames(pvalFiltered), hgu95av2ENTREZID))


params = new("GOHyperGParams", geneIds=selectedEntrezIds, 
             universeGeneIds=entrezUniverse, annotation="hgu95av2.db", ontology="MF", 
             pvalueCutoff= 0.025, testDirection="over")
hgOver = hyperGTest(params)
hgOver
summary(hgOver)


library(TCGAbiolinks) #esta não instalou
library(SummarizedExperiment)
library(DESeq2)
library(tidyverse)
library(pheatmap)

```

